【裁判字號】    89,上訴,279
【裁判日期】    891009
【裁判案由】    違反期貨交易法
【裁判全文】
臺灣高等法院花蓮分院刑事判決                    八十九年度上訴字第二七九號
    上訴人即被告  甲○○
    選任辯護人    曾泰源
    上訴人即被告  乙○○
右上訴人即被告因違反期貨交易法案件，不服臺灣花蓮地方法院八十九年度訴字第二
八號中華民國八十九年十月九日第一審判決 (起訴案號：臺灣花蓮地方法院檢察署八
十八年度偵字第四一０七號)，提起上訴，本院判決如左：
    主  文
原判決撤銷。
甲○○、乙○○均無罪。
    理  由
一、本件公訴意旨略以：甲○○自期貨交易法自八十六年六月一日施行後，未經主管
    機關財政部證券暨期貨管理委員會（下稱證期會）之許可，自八十六年六月間起
    ，在花蓮縣花蓮市○○路四六一號二樓，經營「國際金融商品諮詢顧問社」，擅
    自經營期貨服務業務，為客戶張遠芬操作外匯，直接向設於香港之「利國際集
    團」投單購買外匯。乙○○自八十六年間起，在花蓮市○○路四六一號甲○○之
    房屋及吉安鄉○○路四六一號等處，未經主管機關證期會之許可，擅自經營期貨
    服務業務，為客戶張遠芬、王文傑、房永盛等人操作外匯，直接向設於香港之「
    利國際集團」投單購買外匯，因認甲○○及乙○○分別涉有期貨交易法第一百
    十二條第五款、第八十二條第一項之罪嫌云云。
二、按犯罪事實應依證據認定之，無證據不得推定其犯罪事實，刑事訴訟法第一百五
    十四條定有明文。而認定不利被告之事實，須依積極證據，苟積極證據不足為不
    利於被告事實之認定時，即應為有利於被告之認定，更不必為有何有利之證據，
    最高法院三十年上字第八一六號判例可資參酌。又不能證明被告犯罪或其行為不
    罰者，應諭知無罪之判決，刑事訴訟法第三百零一條第一項亦有明文。
三、本件公訴人認被告涉期貨交易法第一百十二條第五款之罪嫌，係以證人張遠芬、
    房永盛之證述及客戶同意書、投單成交紀錄為其主要論據。
四、訊之被告甲○○，坦承有代理張遠芬下單買賣外幣之事實；惟於原審辯稱：八十
    五年三、四月間，伊和幾個朋友籌組國際商業諮詢顧問社，惟在八十五年九月就
    解散了，此由扣案名片上的電話為六碼，八十六年一月一日花蓮的電話已改為七
    碼可印證，乙○○在八十六年五月間承租伊花蓮市○○路四六一號的房子，經營
    外匯買賣，張遠芬係伊同居人韓春蘭之同學，知道伊係乙○○之客戶，就由伊一
    起代理下單買賣，故由伊在利公司契約中代理人欄內簽名，利公司之退傭，
    伊亦轉至張遠芬帳戶。伊所作之交易係外幣之現貨買賣，不須經過交易所，非期
    匯交易等語。
    訊之被告乙○○坦承有代張遠芬、房永盛、劉俊宏、黃欽梅等人以前開方式下單
    買賣外幣等情；惟於原審辯稱：伊在八十二年起以自己名義與利經紀商交易，
    因不敷成本，在八十五年間即結束帳戶，乃開始找朋友來出資，以朋友名義在
    利經紀商開戶，由伊擔任代理人，朋友簽署授權書，由伊下單買賣，經紀商之退
    傭則由伊取得。以槓桿原理交易的商品即為期貨交易，伊所做的外匯保證金交易
    雖亦期貨交易之一種，但伊未代客操作，係與朋友共同合資之現匯交易，且是國
    外交易等語。
五、查證人張遠芬於偵查中證稱：韓春蘭與甲○○係男女朋友，韓女是伊同學，告訴
    伊甲○○有做外匯，邀伊參加，伊投資美金壹萬元，不到一個月就賠了好幾千美
    金，雖甲○○曾說願賠一半，但均未算清，後來伊又投資乙○○美金壹萬元，沒
    多久，伊不想做，乙○○即將錢還伊等語（見偵查卷一第一六七頁）。於原審證
    稱：甲○○之女友韓春蘭係伊同學，經由韓春蘭而認識甲○○，又認識乙○○，
    韓女告知伊乙○○在做金融操作可以賺錢，賺者利益均分，賠者可還本金一半，
    為此，伊即於次日至中國國際商銀匯款一萬美金，不知錢匯何處、如何操作、透
    過何公司下單，甲○○曾出示伊水單。在投資甲○○之後，以伊兒了王文傑名義
    投資乙○○一萬元美金，後來乙○○說虧損，將投資款全數返還等語（見原審卷
    第一三六、一三七頁）。證人房永盛於偵查中證稱：第一次投資一萬元美金，後
    來又投資三千元美金，均交由乙○○匯至香港，由乙○○操作，惟買入或賣出均
    須通知伊，乙○○曾告知嬴的機率有七、八成，如果輸了，蔡某願賠伊一半等語
    （見偵查卷二第一八０頁）。於原審證稱：伊係委託乙○○買外匯，時間係在八
    十六年八月份開始至八十八年一月份左右為止，伊陸續投資了美金約一萬四千元
    ，幾乎全虧損了，但乙○○後來還伊一萬一千元美金，當初約定盈虧一人一半，
    伊只知道係向香港公司下單，但要購買何種外匯及何種價格購買都是乙○○操作
    ，伊不知道等語（見原審卷第一二六頁）。經核與被告甲○○及乙○○前揭所辯
    相符。
六、按期貨交易法係於八十六年三月二十六日經總統公布，並經行政院定於同年六月
    一日施行，依該法第三條所稱期貨，指依國內外期貨交易所或其他期貨市場之規
    則或實務，從事衍生自商品、貨幣、有價證券、利率、指數或其他利益之期貨交
    易；基於金融、貨幣、外匯、公債等政策考量，得經財政部於主管事項範圍內或
    中央銀行於掌理事項範圍公告，不適用本法。從而可知，期貨交易須經由特定交
    易所為之，與現匯交易有別。又同法第八十二條第一項規定，經營期貨信託事業
    、期貨經理事業、期貨顧問事業或其他期貨服務事業，須經主管機關之許可並發
    給許可證照，始得經營。而有關期貨信託、期貨經理及期貨顧問等事業均尚未開
    放設立等情，有證期會八十八年十一月二十五日台財證（七）第一○二六一二號
    函一份附於花蓮地檢署八十八年度偵字第四一○七號偵查卷三一頁可資參照。所
    謂「外幣保證金交易業務」，在法律上之定義為：「一方於客戶與其簽約並繳付
    外幣保證金後，得隨時應客戶之請求，於保證金之數倍範圍內，以自己之名義為
    客戶之計算，在外匯市場從事不同幣別間之即期或遠期買賣交易。此項交易不須
    實際交割，一般都在當日或到期前以反方向交易軋平而僅結算買賣差價」，期貨
    交易法已將「外幣保證金交易」納入期貨交易法第三條第一項第四款所定槓桿保
    證金交易之一種（該法第三條第一項第四款規定：槓桿保證金契約：指當事人約
    定，一方支付價金一定成數之款項或取得他方授與之一定信用額度，雙方於未來
    特定期間內，依約定方式結算差價或交付約定物之契約）。而所謂「外幣保證金
    交易」期貨之仲介、經理與顧問事業，均屬附隨於期貨主業務之周邊服務事業，
    其意義及功能如下：
    (1)按「外幣保證金交易」契約之真正當事人為指示買賣外幣之客戶及受指示以自
      己名義、在國際市場買賣外幣之經紀商。然而經紀商須開發客源，故須委任第
      三人為其仲介潛在之客戶與其簽約，因此有所謂之「外幣保證金交易」之仲介
      業務，從事該等仲介業務之人，乃係受經紀商之委任，為經紀商之利益，介紹
      客戶與經紀商簽約，從事「外幣保證金交易」。
    (2)而客戶一旦簽約從事外幣之買賣後，經紀商應依客戶之指示買賣外幣，但客戶
      本身可能沒有管道獲得國際外匯市場上外幣之漲跌訊息，需要有人提供相關訊
      息，做為買賣外幣之參考，此即屬「外幣保證金交易」之顧問業務。
    (3)又在客戶專業知識不足，無法從「外幣保證金交易」中獲利時，會產生專業經
      理人代其買賣外幣而取利之需要，因此又產生了「外幣保證金交易」之經理業
      務，由專業經理人來代客戶操作外幣之買賣。該等從事經理業務之人，乃係受
      客戶之委任，為客戶之利益，代客戶買賣外幣。
七、綜合前述事實，可知被告甲○○及乙○○所為者，實際上係現貨交割之行為，核
    與「外幣保證金交易」之客戶未實際取得外匯，亦無須交付任何外幣，僅於對沖
    後結算買入、賣出外匯匯率漲跌之差額，負擔所交易匯兌之差額有間。從而，被
    告等與香港利經紀商間之交易，並非期貨交易法所規範之「外幣保證金交易」
    ，伊等以本身名義所為交易係立於客戶地位；伊等代張遠芬、房永盛等下單部分
    ，固立有「同意授權書」，惟該同意書之授權人係張遠芬、王文傑及房永盛等人
    ，而非香港利經紀商，從而被告等並非香港利經紀商之仲介人，而係立於張
    女及房某代理人之地位，為張女及房某下單。又被告等代理張遠芬、房永盛等人
    從事與香港利經紀商之下單買賣名匯，並無提供買賣外幣參考之顧問行為，且
    被告等代理買賣外幣，固由伊等決定買賣時間、種類，惟觀被告等與張遠芬、房
    永盛約定之虧損各負擔一半之分配方式及事後如約彌補損失之全狀，被告等與張
    遠芬、房永盛間之關係，並非民法所稱之經理，且自附卷之同意授權書、香港
    利公司簡介、租賃契約書、香港利經紀商牌照、註冊記錄、交易記錄等資料以
    觀，亦乏確切、積極之證據足以證明被告甲○○、乙○○係以從事「外幣保證金
    交易」之經理業務。況花蓮地區自八十六年一月一日起，電話號碼已自六碼改為
    七碼，公訴人以仍為六碼之甲○○舊有之「國際金融商品諮詢顧問社」名片，做
    為被告甲○○涉有公訴意旨所涉罪嫌，尤屬無據。
八、退而言之，縱認被告等前揭所為，含有「外幣保證金交易」之仲介、顧問或經理
    以外之服務性質，惟並無證據足認被告等以從事該等服務為業，且伊等所為之下
    單行為係發生於香港，與國內期貨市場全然無關，非我國法權之所及，亦非我國
    刑法或期貨交易法所應適用之客體。
九、綜上諸情，既乏證據足以證明被告甲○○、乙○○在我國從事「外幣保證金交易
    」之仲介、顧問、經理或服務業務，其等被訴期貨交易法第一百十二條第五款未
    經許可，擅自經營期貨經理事業罪嫌，自應為無罪之諭知。原審失察，依公訴意
    旨為被告等有罪之判決，即有未當，被告等上訴指摘原判決不當，為有理由，自
    應由本院撤銷改判，為無罪之判決。
據上論斷，應依刑事訴訟法第三百六十九條、第三百零一條第一項，判決如主文。
本案經檢察官翟光軍到庭執行職務。
中      華      民      國      八十九      年    十二    月     七    日
                                    審判長法官    謝  志  揚
                                          法官    何  方  興
                                          法官    闕  銘  富
右正本證明與原本無異。
如不服本判決應於判決送達後十日內向本院提出上訴狀。其未述理由者，並應於提
出上訴狀後十日內向本院補提理由狀(須附繕本)。
                                          書記官    邱  廣  譽
中      華      民      國      八十八      年    十二    月     七     日


司法院資訊處製作；財團法人民間司法改革基金會備份。
